【裁判字號】    97,上國,10
【裁判日期】    970930
【裁判案由】    損害賠償
【裁判全文】
臺灣高等法院民事判決                  97年度上國字第10號
上  訴  人  丙○○
法定代理人  丁○○
            乙○○
被上訴人    戊○○○○○國民中學
法定代理人  甲○○
訴訟代理人  己○○律師
上列當事人間損害賠償事件，上訴人對於中華民國97年1月29日
臺灣士林地方法院95年度國字第4號第一審判決分別提起上訴，
本院於97年9月16日言詞辯論終結，判決如下：
    主  文
上訴駁回。
第二審訴訟費用由上訴人負擔。
    事實及理由
一、本件上訴人主張：
    (一)伊原就讀被上訴人中學之3年5班，民國93年10月7日第8節
      下課後，訴外人庚○○見伊與訴外人辛○○等同學於籃球
      場打球，便與訴外人壬○○衝進籃球場搶球，伊不願與庚
      ○○等人打球，遂遠離籃框站在一旁，詎頭部竟遭庚○○
      故意重擊二下，造成腦震盪，當場昏倒（下稱第一次傷害
      事故），經被上訴人呼叫救護車送至臺北市立忠孝醫院急
      診，醫師指示回家觀察，返家後仍有頭痛、嘔吐、肌肉酸
      痛等症狀，至同年11月2日始返校上課。被上訴人中學既
      規定晚自習不可以在籃球場打球，而庚○○、壬○○2人
      卻於晚自習時間至籃球場打球，被上訴人自有未盡管理督
      導之責，然上訴人就第一次傷害事故不爭執（見本院卷第
      42、84頁之筆錄）。
    (二)又93年11月3日因分組教學，伊前往3年8班上課，於上午
      10時許第2節下課時，伊趴在教室內休息，斯時3年8班導
      師癸○○縱容其學生在教室玩紙球，未盡管理督導責任，
      致3年8班之學生即訴外人子○○、丑○○於教室內傳接紙
      球時，擊中伊後腦勺（下稱第二次傷害事故）。伊於第3
      節上課告知導師寅○○伊頭部遭紙球擊中很痛，隨即趴在
      桌上休息，至第4節上課，同學將伊叫醒後即嘔吐、全身
      抽筋疼痛至無法行走。被上訴人中學訓導主任卯○○明知
      伊被高密度堅硬紙球擊中，竟僅通知其他同學將伊用擔架
      抬至保健室觀察，而未送醫救治，故有延誤伊就醫之過失
      ；且遲至中午始告知伊母親伊被報紙球擊中一事（實際上
      為高密度硬紙團），並告知伊母親伊很好有同學輪流陪伊
      ，隱匿伊有嘔吐、抽筋疼痛不能行走等情事，有未盡告知
      義務之過失。伊母親下午到學校接回伊時，被上訴人中學
      校護辰○○始告知伊母親伊嘔吐情況嚴重、左腳僵硬並全
      身抽筋，而辰○○卻因被上訴人中學要做校務評鑑，而未
      帶伊至醫院就醫，亦有延誤伊就醫之過失。
    (三)伊回家後立即掛號，隔天即至財團法人國泰綜合醫院（下
      稱國泰醫院）神經外科就診，並由門診轉急診。經留院進
      行電腦斷層掃瞄檢查，發現伊後腦勺有塊陰影，伊留院期
      間，全身疼痛，左腳時而僵硬抽筋，無法走路。93年11月
      6日，伊因昏迷至國立臺灣大學醫學院附設醫院（下稱臺
      大醫院）急診，經ＭＲＩ（核磁共振掃瞄）及繁複檢查後
      ，診斷為後腦、後枕皮下血腫。經伊數次要求卯○○交出
      紙團球，以供醫院作診斷治療，均遭拒絕不願配合，而延
      誤醫療之黃金時間，致伊受有身體健康之損害，故卯○○
      有未及時釐清現場，並保全證據之過失。再者，渠等之過
      失行為不法侵害伊之身體健康，使伊因頭部外傷導致視力
      減損、右眼內斜、右眼外旋神經麻痺、左頸椎神經根病變
      ，導致肩頸及脊椎受損，左側手腳酸痛無力，無法久站、
      負重及劇烈運動，並產生恐懼害怕、急性壓力症候群、內
      分泌失調、生殖器官機能障礙及無月經症，且全身疼痛、
      夜夜難眠，精神上極度痛苦。伊因前開傷害，受有以下之
      損害：1.醫療費新台幣（下同）27萬9,819元。2.增加生
      活所需之費用46萬5,181元：包括營養品、電極片、洗
      頭、熱敷包、沙袋等增加生活上必要支出2萬1,530元；
      車資2萬1,251元95年3月1日起至同年5月26日止之補習
      費4萬7,400元；看護費37萬5,000元：因伊受傷嚴重無
      法行走，由父母照顧迄今已逾15個月，伊母親每月薪資2
      萬5,000元，共計損失37萬5,000元（計算式：2萬5,000元
      ×15月＝37萬5,000元）。3.喪失或減少工作能力損失100
      萬元：前開2次傷害事故發生後，經診療仍留有後遺症，
      醫師並囑咐減少劇烈運動、負重或久站。依勞工保險殘廢
      給付標準表精神神經障礙系列附註七：「外傷後疼痛症候
      群」障害等級之審定，本件依第13級計算，減少勞動比率
      為23.07％。又伊自23歲至65歲共可工作42年，依霍夫曼
      計算減少勞動力之損害計144萬9,886元（計算式為：2萬
      2,800元×23.07％×12÷100萬元×22,970,484＝144萬
      9,886元）。4.將來預計支出之復健及醫療費120萬元：由
      台大醫院及忠孝醫院回函可知，伊前開運動障礙不一定可
      完全康復，亦無法判斷復健期間需時多久；又伊生殖器官
      機能障礙導致無月經症，每3個月均需回院診療；另復健
      費用已支出10萬1,590元，至於終身復健費用則不止120萬
      元。5.慰撫金100萬元：伊受此重傷害，經常於睡夢中痛
      醒、驚醒，心生恐懼，擔心害怕，夜夜難眠，身心長期受
      此煎熬，經馬偕紀念醫院（下稱馬偕醫院）精神科醫師評
      估伊有急性壓力症候群、適應障礙、焦慮反應等症狀，眼
      睛傷害亦經臺大醫院醫師診斷確定無法康復，精神上自受
      有相當痛苦。
    (四)另被上訴人於93年11月26日下午召開家長座談會，其中討
      論決議事項第1點：每人先支付6,000元之先期醫療費，請
      被上訴人中學訓導處彙整轉交伊及伊之家長，被上訴人於
      同月28日收受1萬8,000元，然被上訴人中學校長巳○○（
      前任校長，現任已變更為甲○○）竟以伊已提起訴訟，進
      入司法程序為由，未經伊同意即將上開金額退還已繳費之
      家長，顯有背信之行為，致伊受有1萬8,000元之損害等情
      ，爰依國家賠償法第2條第2項、民法第184條第1項前段、
      第193條、第195條等規定，求為命被上訴人應給付上訴人
      396萬3,000元及自起訴狀繕本送達之翌日起，至清償日止
      ，按年息百分之5計算利息之判決（原審為上訴人敗訴之
      判決，上訴人聲明不服，提起上訴）。並上訴聲明：(一)原
      判決廢棄。(二)被上訴人應給付上訴人396萬3,000元，及自
      起訴狀繕本送達之翌日起，至清償日止，按年息百分之5
      計算之利息。(三)上訴人願以現金或等值之慶豐銀行可轉讓
      定期存單為擔保，請准宣告假執行。
二、被上訴人則以：
    (一)第一次傷害事故發生之時間為93年10月7日約17時50分許
      ，已是放學後時間，球場係開放使用性質，且球場設施安
      全無虞。而庚○○、壬○○2人並非在晚自習開始後去打
      球，而是因倒完晚餐廚餘，看見籃球場上有同學在打球，
      一時興起加入，該傷害事故發生後，被上訴人於第一時間
      即通報119協助送醫。被上訴人經常向學生宣導安全教育
      事項，如不可作危險動作，不可在走廊或上下樓梯時奔跑
      等安全注意事項，且事後庚○○、壬○○2人亦被處分取
      消晚自習資格，伊已盡管理督導之責任。
    (二)又第二次傷害事故係發生於93年11月3日之下課時間，因
      時值下課時間，教室自無教師，並非伊縱容或不制止，且
      所有同學於下課時間皆可在教室內外自由活動，當時子○
      ○、丑○○2人係在教室內傳接紙團球，依一般經驗法則
      判斷，於教室內傳接紙團球並無危險性。又事故發生時，
      校護辰○○立即前往教室瞭解。因上訴人自第一次傷害事
      故後，即陸續出現各種疑似頭部受傷之不適情形，包含經
      常頭痛、嘔吐、肌肉酸痛、左腳麻及視力減損等症狀，而
      有健康不穩定之情況，致經常請病假，而上訴人當時之症
      狀與之前請假之症狀相似，且經查上訴人係被報紙做成之
      紙團球打到，依一般經驗法則判斷，應不致造成嚴重影響
      ；何況當時上訴人之意識清楚，經觀察尚無外傷，依被上
      訴人中學緊急傷病處理要點規定，未達應緊急送醫之程度
      ，乃由校護辰○○留置教室陪同觀察。事後送至保健室時
      ，卯○○亦聯絡上訴人母親即法定代理人乙○○，希望由
      家長帶回家中休息，惟乙○○表示因家中裝潢不便立刻帶
      回，至下午4點前始至學校接走上訴人。故第二次傷害事
      故當時經過觀察，上訴人並無新的外傷及新症狀產生；其
      次，擊中上訴人之物體為紙團球，依據經驗法則判斷，被
      紙團球彈到不致產生嚴重損害；再者，乙○○接走上訴人
      當天亦未至醫院急診求治，顯見依第二次傷害事故發生當
      日之情況判斷，上訴人之症狀尚未達應緊急送醫之程度，
      故被上訴人並無延誤送醫之過失。且子○○、丑○○2人
      事後亦各被記大過乙次懲處，列為輔導室個案輔導，被上
      訴人實無未盡管理督導責任之過失。
    (三)另被上訴人於上開二次傷害事故發生後，皆積極處理，而
      紙團球部分係卯○○以先醫護上訴人為優先考量，當時曾
      口頭交代其他學生將紙團球收起來，惟待將上訴人送往健
      康中心再回教室拿紙團球時，當時學生竟無人知道該紙團
      球在何處，隔幾天乙○○至校詢問紙團球去向，始告知尚
      查無該紙團球下落，嗣經卯○○於訓導處辦公室與其他同
      仁提及該紙團球不見情事時，生教組午○○組長才說出由
      其保留收起，經詢問乙○○是否需要時，其覆稱不需要，
      始由卯○○保留，並於台灣士林地方法院（下稱士林地院
      ）另案94年少調字第159號傷害案件審理時，當庭交付法
      官，並確認無誤。故證物既已保全在案，自無上訴人所指
      未保全證據之情形。
    (四)再者，上訴人不能證明其損害係由於被上訴人中學人員之
      疏失所致，又其所請求之醫療費其中關於中醫、中藥行費
      用，並非治療上所必要，而增加生活上負擔費用關於營養
      品、電極片、洗頭、沙袋、智學文理補習費，亦非治療上
      所必要。又上開傷害事故發生後，被上訴人曾召集5次調
      解會議，初步達成共識，由相關之5位學生家長每人先付
      6,000元作為先期醫療3萬元，請訓導主任收齊後轉交家長
      ，但因有兩位家長遲未繳交，且因後續調解不成，全案已
      進入司法程序，導致將原先已收到之1萬8,000元全數退還
      與家長而未轉交與上訴人，被上訴人實無背信等語，資為
      抗辯。並答辯聲明：(一)上訴駁回。(二)如受不利判決，並願
      供擔保請宣告免為假執行。
三、兩造不爭執事項：
    (一)上訴人為被上訴人中學3年5班學生，93年10月7日下午5時
      50分許，上訴人與其他同學於球場上打籃球，遭訴外人亥
      ○○撞傷頭部之第一次傷害事故，學校即通報119協助就
      醫。上訴人於上開時地受傷後，陸續出現頭痛、嘔吐、肌
      肉酸痛等症狀。同年11月3日上午10時5分許第二節下課時
      間，上訴人於教室遭其他男同學以紙團球擊中頭部之第二
      次傷害事故，被送往保健室休息，乙○○於同日下午4時
      許到校接回上訴人，當日上訴人未至醫院就診，於隔日始
      至國泰醫院就診，並由門診轉為急診。
    (二)上訴人及其法定代理人於94年4月6日向士林地院少年法庭
      ，對庚○○、子○○、申○○提起傷害告訴，經士林地院
      以94年度少調字第159號少年事件受理，於94年12月31日
      裁定本件不付審理；上訴人及其法定代理人嗣提起抗告，
      經本院以95年度少抗字第28號少年事件受理，並於95年3
      月17日裁定：「(一)爰裁定關於庚○○部分撤銷，發回士林
      地院。(二)其他抗告駁回。」。
    (三)上訴人及其法定代理人向士林地院少年法庭，對庚○○提
      起傷害告訴，經士林地院以94年度少護字第239號少年事
      件受理，於95年10月24日裁定庚○○應予訓誡，並予以假
      日生活輔導。
    (四)馬偕醫院於94年7月2日以馬院醫兒字第942240號函士林地
      院少年法庭：「…病患丙○○（病例號碼：0000000-0）
      於93年11月11日來院門診並入院檢查，當時主訴為頭部外
      傷、左側肢體無力、無法獨自行走，據病患及其母說，是
      在93年10月7日在籃球場被撞倒，之後有背痛、肢體疼痛
      、暈眩、頭痛等症狀，曾至數家醫院（長庚、國泰、台大
      、忠孝醫院）就診，做過數種檢查（包括電腦斷層、核磁
      共振攝影等）皆無特殊發現，住院期間本院做檢查亦無特
      殊發現，經精神科醫師評估有急性壓力症候群、適應障礙
      、焦慮反應，來院時外觀並無外傷，所開診斷證明書之挫
      傷及腦震盪係根據病史，並無直接證據顯示所述之籃球場
      撞倒有何關連。精神方面問題始於何時，本院並無直接資
      料可查證。」。
    (五)台大醫院於94年8月2日以校附醫秘字第0940003733號函士
      林地院少年法庭，其說明中記載：「…(一)戌○○（指上訴
      人，應是丙○○之誤載）於93年10月發生頭部外傷時，曾
      先至忠孝醫院及長庚醫院就診，直至93年11月6日才到本
      院急診就醫，故無法由本院急診診斷得知蕭君於93年10
      月之病情。(二)而根據蕭君（指上訴人，下同）在本院治療
      的相關記錄，93年12月1日之病歷記錄顯示蕭君在左後腦
      有一約6公分範圍的壓痛處，較頭皮其他範圍較為腫起及
      柔軟，臨床上疑似『皮下血腫』，惟無法判斷為何種物品
      所造成。(三)至於蕭君在本院治療期間所表現的下肢症狀及
      初期無法行走之表現，經詳細神經學檢查、頭頸部等核磁
      共振檢查、感覺誘發電位檢查等，仍無法找到具體之原因
      說明其症狀及表現。經鼓勵、心理支持與復健等治療，蕭
      君於出院時情況已大有改善。(四)頭部外傷可能導致第6對
      腦神經麻痺後眼球偏向內側合併眼球外展運動障礙，惟蕭
      君於頭部受外傷之前並未於本院眼科就診，故無法確定其
      右眼病況是否與此次頭部外傷相關。」。
    (六)台大醫院於94年9月14日以校附醫秘字第0940003710號函
      士林地院少年法庭，其說明中記載：「…(一)戌○○（指上
      訴人，應是丙○○之誤載）之右側第6對腦神經麻痺可能
      為頭部外傷造成，因而引起右眼內斜視及右眼外展運動障
      礙；蕭君（指上訴人，下同）之雙眼視力減退係因調視痙
      攣，可能因頭部外傷造成。前述2項疾病不一定可完全康
      復，且目前並無特定之復健法。蕭君於第二次傷害以前未
      曾至本院眼科就診，故無法確定前述2項疾病與何次傷害
      相關。(二)有關蕭君於本院就診之相關情形，已於貴院前次
      來文時詳細說明之，對於蕭君所描述的症狀及相關表現，
      本院已進行非常詳細之檢查，惟仍無法找到任何具體原因
      可說明蕭君之症狀與表現，亦無法判斷需要多久之復健期
      間。」等事實，為兩造所不爭執（見本院卷第58頁之筆錄
      及第5頁反面、第6頁之判決），且有士林地院94年度少調
      字第159號、95年度少抗字第28號、94年度少護字第239
      號判決、馬偕醫院94年7月2日馬院醫兒字第942240號函、
      台大醫院94年8月2日校附醫秘字第0940003733號函、台大
      醫院以94年9月14日校附醫秘字第0940003710號函可證（
      見原審國字卷(一)第212頁至第219頁、第327頁至第330頁反
      面、第320頁至第326頁之判決影本、原審訴字卷第232頁
      之函文、第12頁《在右上角編號第232頁次頁》之函文，
      原審國字卷(一)第21頁之函文），固堪信為真實。
四、本件經依民事訴訟法第463條準用同法第270條之1第1項第3
    款規定，整理並協議簡化爭點後，兩造同意就本院97年7月
    14日準備程序中，兩造協議簡化之爭點為辯論範圍。本件兩
    造之爭執點為：(一)被上訴人有無延誤就醫？(二)被上訴人有無
    未盡告知義務？(三)被上訴人有無未盡管理監督之責？(四)被上
    訴人有無未及時釐清現場，並保全證據？（見本院卷第59頁
    之筆錄）茲分述如下：
    (一)按公務員於執行職務行使公權力時，因故意或過失不法侵
      害人民自由或權利者，國家應負損害賠償責任；公務員怠
      於執行職務，致人民自由或權利遭受損害者亦同。國賠法
      第2條第2項定有明文。又該條項所負損害賠償責任，係就
      公務員職務上侵權行為所負之間接責任，必先有特定之公
      務員於執行職務行使公權力時，因故意或過失不法侵害人
      民之自由或權利，該特定公務員之行為已構成職務上之侵
      權行為時，國家始應對該受損害之人民負賠償之責任（最
      高法院92年度台上字第556號判決意旨參照）。次按當事
      人主張有利於己之事實，就其事實有舉證之責任，民事訴
      訟法第277條前段定有明文。且公務員職務上侵權行為所
      生之損害賠償請求權，以有損害之發生，及公務員有故意
      或過失不法侵害人民權利之事實外，並以二者之間有相當
      因果關係為其成立要件，若其行為並無不法，或其行為並
      無故意或過失，即無賠償之可言。是倘公務員否認有侵權
      行為，即應由請求人就此利己之事實舉證證明，若請求人
      先不能舉證以證實自己主張之事實為真實，則公務員就其
      抗辯事實即令不能舉證，或所舉證據尚有疵累，亦應駁回
      請求人之請求（最高法院17年上字第917號判例意旨參照
      ）。
    (二)上訴人主張就第二次傷害事故（第一次傷害事故已不為請
      求權基礎--見本院卷第84頁之筆錄），被上訴人中學之訓
      導主任卯○○、護士辰○○、導師寅○○未立即將上訴人
      送醫救治，有延誤就醫之過失云云。惟查：
       1.觀之「台北市立酉○○○緊急傷病處理要點」之記載：
        「…肆、疾病或傷害發生時：一、處理流程：學生發生
        疾病及意外傷害時，由最早發現病患之學生或老師通知
        健康中心；由校護根據學生之病情給與診察與護理，並
        告知導師。(一)接獲訊息立即趕赴現場→迅速判斷處理使
        傷害減至最低→通知衛生組長→聯繫導師及家長→轉知
        訓導主任及校長。(二)如需轉送醫療院所應先聯絡家長請
        之送醫（急病由校護陪送），或徵其同意後送往就近之
        醫療院所診療；若無法聯繫到家長則依辦法如下：如有
        緊急疾病或嚴重傷害，健康中心無法進一步處理者，由
        學校有關人員送至附近醫療院所就診，並立即聯絡家長
        。欲危及生命狀況，校護應隨旁照顧。1.送診人員優先
        順序如下：校護→家長→導師→衛生組長或訓導處人員
        。2.校護親自送診情況如下：（1）昏迷、腦震盪（明
        《顯》症狀）。（2）心《臟》病發作。（3）重積性癲
        癇。（4）發燒四十度（攝氏）以上者。（5）精神異常
        狀態。（6）穿透性骨折。（7）毒蛇咬傷。（8）大出
        血。（9）頭部外傷合併意識型態改變。（10）嚴重氣
        喘。（11）其他重大意外性傷害。」等情（見原審國字
        卷(一)第289頁、第290頁之資料）。足見被上訴人中學須
        在學生有發生疾病及意外傷害時，如需轉送醫療院所應
        先聯絡家長，而請家長將該學生送醫，僅在急病之狀況
        時才由校護陪送，若無法聯繫到家長，則在有緊急疾病
        或嚴重傷害，而健康中心無法進一步處理之情形下，始
        由學校有關人員送至附近醫療院所就診。
      2.再參酌被上訴人中學護士辰○○於「台北市立酉○○○
        93 年11月3日校護處理丙○○同學事件記述」之記載：
        「同班同學來告知該生（指上訴人，下同）發生狀況，
        我趕到教室時該生趴在桌上，她意識清楚，回答我的問
        題包括頭痛、腳部麻，我判斷情況必須隔離觀察及休息
        ，決定用擔架抬送健康中心。…她（指上訴人）於10月
        份受傷後，已就醫並持續服藥，來校有自備熱敷袋，送
        至保健室時，立即聯絡家長，請家長來接回送醫詳查，
        後主任聯絡母親（指上訴人之母親乙○○）詢及來校情
        形，家長不方便立即來，我才同意留置看護照顧觀察變
        化。…症狀並無特殊於該生原有之病狀（凡腦震盪之嚴
        重狀態，如昏迷、嗜睡、意識不清、嘔吐不止，並未顯
        現），以學生須詳查及治療，必須於醫院作詳細的檢測
        ，及發現，待家長來已詳細告知。…」等情（見原審國
        字卷(一)第292頁之資料）；及93年11月3日「誠正學生送
        醫紀錄表」記載：「…姓名：丙○○。…聯絡家長者：
        辰○○護士。…現場情形：趴在桌上，意識清楚…。…
        家長反應：11：30通知家長來校…」等情（見原審國字
        卷(一)第201頁）；再參以證人辰○○證述：「…我到教
        室時發現原告（指上訴人，下同）趴在桌上，…我檢視
        原告身上有無傷，同學說是打到頭，我看不出來有外傷
        ，…我在陪原告的時候，原告有說她腳比較會麻及痛，
        當時原告沒有嘔吐情形，…到保健室我就打電話給原告
        家長，由原告媽媽接聽，我就說我聽同學說原告被紙球
        打到，請原告媽媽把原告接回去送醫院檢查…」等情（
        見原審國字卷(二)第12頁之筆錄）、「（問：93年11月3
        日你到原告（指上訴人，下同）教室看原告，原告有無
        意識？）答：有。」、「原告沒有急救問題，但有觀察
        及詳細檢查必要。」等語（見原審國字卷(二)第14、15頁
        之筆錄），足見上訴人於第二次傷害事故當時之情形，
        其意識清楚，並能回答問題，且未有昏迷、腦震盪之明
        顯症狀，並未符合上開「台北市立酉○○○緊急傷病處
        理要點」所記載之緊急疾病或嚴重傷害，而須由學校有
        關人員親送至醫療院所就診之情形，是被上訴人中學護
        士辰○○既已聯絡上訴人家長，請其至學校接回上訴人
        並送醫就診，其處理方式並無違誤，尚難遽認被上訴人
        有何延誤送上訴人就醫之情事。
      3.又參以證人寅○○證稱：「…原告（指上訴人，下同）
        就抱者頭說很痛…請同學通知保健室，一開始是護士小
        姐辰○○先上來，說原告需要去保健室，擔架由學生拿
        上來，…，護士辰○○有向我要電話打給原告媽媽，我
        有看到辰○○電話有打通，…，電話就由黃主任（指訓
        導主任卯○○）接聽，但張小姐有在旁邊說要原告媽媽
        一定要趕快帶原告去醫院檢查，黃主任在電話中說原告
        留在保健室就可以了，而張小姐說不可以，一定要趕快
        去醫院檢查，…原告有意識但是屬不舒服狀態，有同學
        陪她聊天。」等情（見原審國字卷(二)第9頁之筆錄）。
        另證人卯○○亦證稱：「…我去扶原告（指上訴人，下
        同）原告一碰就說她很痛，後來就用擔架送原告去保健
        室，…有幫忙抬原告的同學及護士小姐，後來寅○○老
        師也有來保健室，原告在保健室有說頭痛、肌肉也痛，
        …護士小姐先打電話給原告家長，因護士小姐跟家長講
        很久，有說要不要把原告接回去，後來我才跟護士小姐
        說由我來跟原告家長講，我告訴原告媽媽說原告被紙球
        打到現在不舒服，可否帶原告回去，原告媽媽說家裡現
        在在油漆現在走不開，我說不然讓原告在保健室休息如
        有狀況再通知她，護士小姐掛完電話後有說還是讓原告
        回去比較好。」等情（見原審國字卷(二)第10頁之筆錄）
        。另上訴人亦自承：「…到保健室時我沒有昏迷…黃主
        任（指被上訴人中學之訓導主任卯○○）說他已經聯絡
        媽媽了，說媽媽下午四點放學時會來接我。」等語（見
        原審國字卷(二)第119頁之筆錄），足證上訴人第二次傷
        害事故後當時意識清楚，並能言語，而被上訴人中學之
        相關人員已聯絡上訴人母親，證人寅○○、卯○○之證
        述核與前揭辰○○於「台北市立酉○○○93年11月3日
        校護處理丙○○同學事件記述」之記載相符，上開證人
        之證言應屬可採。而上訴人於第二次傷害事故後當時既
        能言語且意識清楚，依一般經驗法則，實無立即由被上
        訴人中學之相關人員緊急送醫之必要。況被上訴人中學
        之相關人員亦依前開「台北市立酉○○○緊急傷病處理
        要點」之記載而聯絡上訴人家長至校接回上訴人送醫就
        診，實難認被上訴人之處置有何不當而有延誤上訴人就
        醫之過失。
      4.另參酌上訴人於第二次傷害事件當日（即93年11月3日
        ）返家後，亦未及時就醫，至次日即93年11月4日始至
        國泰醫院就診，此有國泰醫院字第9793號乙種診斷證明
        書可考（見原審國字卷(一)第202頁之證明書），益徵上
        訴人於第二次傷害事件當時並未達立即緊急送醫之必要
        程度。況上訴人於第二次傷害事故既係被紙球打到，且
        事故後當時意識清楚，並能言語，衡諸一般經驗法則，
        倘上訴人無明顯之嚴重外傷及其他緊急狀況，均會認知
        無須將其立即送醫救治之必要，且上訴人復未提出其他
        證據證明被上訴人中學之訓導主任卯○○、護士辰○○
        、導師寅○○有延誤上訴人就醫之情形，尚難認定被上
        訴人中學之訓導主任卯○○、護士辰○○、導師寅○○
        確有延誤上訴人就醫之過失。
      5.準此，上訴人於第二次傷害事故之當時並未有須立即送
        醫急救治之情形，從而，被上訴人中學之訓導主任卯○
        ○、護士辰○○已聯絡上訴人之家長，請其至學校將上
        訴人接回後送醫，其處置並未有任何不當之處，且未有
        其他證據證明訓導主任卯○○、護士辰○○、導師寅○
        ○有何延誤上訴人就醫之情形。是上訴人主張被上訴人
        有延誤就醫之過失，實不足取。
    (三)又上訴人主張於第二次傷害事故時，被上訴人隱瞞實情，
      於電話中說：「她（指上訴人，下同）很好，有老師、同
      學在陪她，有說有笑，沒關係。」等情，且被上訴人以上
      訴人之症狀與第一次傷害事故所致之病症類同為由，而未
      告知上訴人第二次傷害事故當時之實情及症狀，故被上訴
      人實未盡告知義務云云。惟查，參酌證人辰○○之證述：
      「…到保健室我就打電話給原告（指上訴人，下同）家長
      ，由原告媽媽接聽，我就說我聽同學說原告被紙球打到，
      請原告媽媽把原告接回去送醫院檢查，我不會漏掉這些細
      節，因小孩會講不舒服，原告媽媽問我她（指上訴人）到
      底怎麼了，我說原告發生事情又不舒服，請原告媽媽帶原
      告回去做檢查…」等情（見原審國字卷(二)第12頁之筆錄）
      。另證人卯○○亦證稱：「…護士小姐（指證人辰○○，
      下同）先打電話給原告家長，因護士小姐跟原告家長講很
      久，有說要不要把原告接回去，後來我才跟護士小姐說由
      我來跟原告家長講，我告訴原告媽媽說原告被紙球打到現
      在不舒服，可否帶原告回去，…」等語（見原審國字卷(二)
      第10頁之筆錄）。再參以上訴人於起訴狀中亦自承：「…
      下午學校打電話告訴我（被害人母親乙○○），說丙○○
      被報紙球打到…」等情（見原審卷(一)第6頁之起訴狀），
      足見證人辰○○及卯○○確有告知上訴人被紙球打到之情
      事，並請上訴人家長到校接回上訴人至醫院就診。而被上
      訴人是否有對上訴人之家長隱瞞上訴人之病情，上訴人迄
      今未提出相關之證據以資證明；況衡諸常情，護士辰○○
      既已電話聯絡上訴人之家長，而告知上訴人被紙球打到，
      並請其到校接回上訴人，應無隱瞞病情之必要。又護士辰
      ○○及訓導主任卯○○既已告知上訴人母親上訴人被紙球
      打到之情事，並請上訴人家長到校接回上訴人至醫院就診
      ，自已盡告知之義務。是上訴人主張被上訴人隱瞞上訴人
      之病情未盡告知之義務云云，殊不足取。
    (四)上訴人另主張被上訴人對第一次傷害事故之強行入場搶球
      之庚○○及壬○○2人僅口頭懲處不能上輔導課1個月，並
      未有實質之處罰及嚇阻作用，且學校規定晚自習的同學不
      能到籃球場打球，而庚○○及壬○○2人在晚自習時卻強
      行進入籃球場打球；及第二次傷害事故係因縱容學生在教
      室玩球而未予以制止所致，益證被上訴人有未盡管理督導
      之責云云。惟查：
      1.關於第一次傷害事故，上訴人已不再爭執，且不作為請
        求權基礎（見本院卷第84頁之筆錄）。觀之士林地院少
        年法庭就第1次傷害事件相關之94年度少調字第159號裁
        定之記載：「…少年庚○○…於93年10月7日第八節下
        課後，見被害人丙○○…在籃球場上打球，便與同學壬
        ○○衝進籃球場搶球…」（見原審國字卷(一)第212頁所
        附之判決），及士林地院95年度少護字第239號裁定之
        記載：「…少年庚○○…93年10月7日在校用玩晚餐後
        ，少年庚○○偕同壬○○將廚餘送往垃圾場，於返回教
        室的途中，見該班同學丙○○…正在籃球場上…突然衝
        入場內搶球…」等情（見原審國字(一)第321頁所附之判
        決），堪認庚○○及壬○○2人應非在晚自習時，而係
        在第8節下課後到籃球場打球。又關於第二次傷害事故
        ，上訴人雖主張該次傷害事故係因被上訴人縱容學生在
        教室玩紙球，而未予以制止所致，被上訴人有未盡管理
        督導之責等語。經查，學校之教師及相關教育督導人員
        均有維持上課及下課時之教室秩序及安全，使學校之教
        室適於學習；又教室內本非適宜作球類活動之場所，且
        無論該球類是否為紙球，為維持教室之秩序及安全均應
        禁止之，學校之教師及相關教育督導人員亦應宣導並教
        育學生作球類活動應在運動場上而非在教室內，倘未為
        該項管理監督，尚難謂得免於怠於執行職務之責任。而
        上訴人確係於下課時在教室內遭其他男同學（指子○○
        、丑○○）以紙團球擊中頭部，此亦為兩造所不爭執，
        而被上訴人並未能舉證證明其於第二次傷害事故發生前
        即已對學生為上開之管理督導，實難謂無怠於執行職務
        之過失。足見就第二次傷害事故，被上訴人確有未盡管
        理督導之責，自有怠於執行職務之過失。
      2.按公務員職務上侵權行為所生之損害賠償請求權，以損
        害之發生，及公務員之故意或過失不法侵害人民權利之
        事實，二者間有相當因果關係為其成立要件。則上訴人
        所受第二次之傷害須與被上訴人因未盡管理督導之責，
        而致上訴人遭其他男同學以紙團球擊中頭部具有因果關
        係，始能成立。查：
        參酌證人子○○於關於第二次傷害事故相關案件之證
          述：「我們玩的是報紙纏的球，不是真的球。」另證
          人丑○○證稱：「我玩的是紙球」等語（見原審國字
          卷(一)第329頁所附之判決）。另證人未○○亦證稱：
          「（問：你們班上（指上訴人之班上）如何做紙球？
          ）答：把報紙用手揉起來，再用透明膠帶包覆。」、
          「（問：你們班（指上訴人之班）有沒有人為了增加
          球的重量，把紙張用折疊的方式緊密摺起來，在外面
          再用紙張包起來？）答：沒有。」等語（見原審訴字
          卷第21頁之筆錄）。另證人卯○○於士林地院95年度
          訴字第999號案件中亦證稱：「我到現場的時候，現
          場同學有說原告（指上訴人）是被紙團球打到，我到
          現場也有看到紙團球…」等情（見原審國字卷(一)第
          160頁之筆錄影本），足見於第二次傷害事件發生時
          ，子○○、丑○○應係以紙球打到上訴人，且該紙球
          應非高密度、質地堅硬之紙球或真球。
        再參酌上訴人之法定代理人乙○○陳稱：「（問：93
          年11月3日你發現丙○○頭部腫了十公分包包，你如
          何處理？）答：當時我不曉得丙○○頭部有腫十公分
          的包包。」、「（問：你是在何時得知？）答：在11
          月下旬。」、「（問：黃金山診斷結果如何？）答：
          …當天（指第二次傷害事件發生之次日）也沒有檢查
          出來有個包包。」、「（問：在馬偕醫院有無檢查出
          這十公分之包包？）答：沒有。」等語（見原審訴字
          卷第50、51、52、53頁之筆錄），益證第二次傷害事
          件子○○、丑○○係以一般紙球打到上訴人，否則倘
          係以高密度、質地堅硬之紙球或真球，第二次傷害事
          故發生後應立即會出現外傷，惟上訴人於第二次傷害
          事件當日、次日均未發現有上開10公分之包包，甚至
          於到醫院檢查亦未檢查出有上開10公分之包包，直至
          第二次傷害事件發生之當年度即93年11月下旬始發現
          上開10公分之包包，尚難逕認上訴人頭部之10公分之
          包包係因第二次傷害事件所造成。
        另參以馬偕醫院於94年7月2日以馬院醫兒字第942240
          號函之記載：「…病患丙○○（病例號碼：0000000-
          0）於93年11月11日來院門診並入院檢查，…，來院
          時外觀並無外傷，…『並無直接證據顯示所述之籃球
          場撞倒有何關連』。…」（見原審訴字卷第232頁之
          函文）；及台大醫院於94年8月2日以校附醫秘字第09
          40003733號函文記載：「…(二)而根據蕭君（指上訴人
          ，下同）在本院治療的相關記錄，93年12月1日之病
          歷記錄顯示蕭君在左後腦有一約6公分範圍的壓痛處
          ，較頭皮其他範圍較為腫起及柔軟，臨床上疑似『皮
          下血腫』，『惟無法判斷為何種物品所造成』。(三)至
          於蕭君在本院治療期間所表現的下肢症狀及初期無法
          行走之表現，經詳細神經學檢查、頭頸部等核磁共振
          檢查、感覺誘發電位檢查等，仍無法找到具體之原因
          說明其症狀及表現。…」等情（見原審訴字卷第12頁
          《在右上角編號第232頁次頁》之函文），故上訴人
          頭部之外傷究竟為何物所造成，尚無法判斷。又依一
          般經驗法則，頭部倘被高密度、質地堅硬之紙球或真
          球所擊，亦不可能於當日或次日均未現紅腫或包包或
          類此之外傷，而上訴人發生第二次傷害事故係於93年
          11月3日，竟遲至同月下旬始發現腫包外傷，已如前
          述，則上訴人第二次傷害事故其身體健康所受之損害
          ，是否確為子○○、丑○○所致，已非無疑，況上訴
          人復未能舉證以實其說，尚難認定子○○、丑○○玩
          紙球行為有致上訴人遭受第二次傷害情事。縱認上訴
          人受有第二次傷害，亦難遽認上訴人所受之傷害與被
          上訴人未盡管理督導子○○、丑○○不得在教室內玩
          之間有因果關係。
      3.準此，雖就學生下課在教室內玩紙團球之行為，被上訴
        人有未盡管理督導之責，而有怠於執行職務之過失，惟
        學生子○○、丑○○應係以紙球打到上訴人，且該紙球
        應非高密度、質地堅硬之紙球或真球；又上訴人未能舉
        證其頭部之10公分之腫包係遭紙團球撞擊所造成，及上
        訴人所指第二次傷害所受之損害係子○○、丑○○之行
        為所致，故尚難逕以上訴人所受第二次頭部之傷害與被
        上訴人未盡管理督導學生子○○、丑○○玩紙團球行為
        有因果關係，而遽認被上訴人須負國家損害賠償責任。
    (五)另上訴人主張伊需該物證即第二次傷害事故擊中伊頭部之
      球作為輔助治療之參考，而訓導主任卯○○均以該球已不
      見為由，而拒絕提出，致伊耽誤黃金治療時間，被上訴人
      顯有未及時釐清現場，並保全證據之過失云云。惟查：
      1.證人卯○○證述：「…我到現場也有看到紙團球，我跟
        學生說先把紙團球收起來，我先送原告（指上訴人，下
        同）到保健室去。我後來回去教室拿紙團球，但後來學
        生說找不到，所以我也沒有當場把紙團球保管。」等語
        （見原審國字卷(二)第160頁之筆錄）、「（問：當時《
        指第二次傷害事故發生時》如何處理紙團球？）答：我
        到教室時只想看到原告（指上訴人），當下只有跟同學
        說紙團球要留著，我會去拿，來我回去拿時。同學說紙
        團球不見了，我沒有拿到。」、「（問：既然沒有拿到
        紙團球，為何會提供法院紙團球？）答：我們在辦公室
        講時，生教組長說他把紙團球收起來放在塑膠箱裡，我
        就把紙團球收在抽屜，後來隔了幾天同學又送來一顆紙
        團球。」等情（見原審國字卷(二)第11頁之筆錄），故在
        第二次傷害發生時，雖訓導主任卯○○以送上訴人至保
        健室為優先，惟亦有囑咐學生將該紙團球收好，並告知
        學生其會再回來拿，而卯○○事後亦再回來向學生拿該
        紙團球，縱然學生事後稱紙團球已不見，衡諸常情，在
        上訴人身體不舒服之情形下，自應以送上訴人至保健室
        為先，故難認卯○○之處置有何不當。況該紙團球事後
        業已找到，並未有上訴人所指未為保全證據之情形。
      2.又依一般經驗法則，該紙團球之提供與上訴人之醫療參
        考，並無必然關係，縱使未提供該紙團球，有病患主訴
        可參，亦不致影響醫師之醫治。況被上訴人縱未予以保
        全該紙團球，亦難逕認其執行職務行使公權力有何過失
        ，是上訴人主張被上訴人未保全證據云云，容有誤會。
五、綜上所述，上訴人請求被上訴人給付396萬3,000元及自起訴
    狀繕本送達之翌日起，至清償日止，按年息百分之5計算之
    利息，非屬正當，即屬不應准許。從而原審所為上訴人敗訴
    之判決，並無不合。上訴論旨指摘原判決不當，求予廢棄改
    判，為無理由，應駁回其上訴。
六、兩造其餘之攻擊或防禦方法及所用之證據，經本院斟酌後，
    認為均不足以影響本判決之結果，無庸逐一論列。
七、據上論結，本件上訴為無理由，依民事訴訟法第449條第1項
    、第78條，判決如主文。
中    華    民    國    97    年    9     月    30    日
                  民事第七庭
                      審判長法  官  鄭三源
                            法  官  呂太郎
                            法  官  王聖惠
正本係照原本作成。
上訴人如不服本判決，應於收受送達後20日內向本院提出上訴書
狀，其未表明上訴理由者，應於提出上訴後20日內向本院補提理
由書狀（均須按他造當事人之人數附繕本）上訴時應提出委任律
師或具有律師資格之人之委任狀；委任有律師資格者，另應附具
律師資格證書及釋明委任人與受任人有民事訴訟法第466條之1第
1項但書或第2項（詳附註）所定關係之釋明文書影本。
中    華    民    國    97    年    10    月    1     日
                            書記官  陳樂觀
附註：
民事訴訟法第466條之1（第1項、第2項）：
對於第二審判決上訴，上訴人應委任律師為訴訟代理人。但上訴
人或其他法定代理人具有律師資格者，不在此限。
上訴人之配偶、三親等內之血親、二親等內之姻親，或上訴人為
法人、中央或地方機關時，其所屬專任人員具有律師資格並經法
院認為適當者，亦得為第三審訴訟代理人。


司法院資訊處製作；財團法人民間司法改革基金會備份。
